臺灣高等法院民事判決
108年度上易字第705號
上  訴  人  王張水仙（即王飛燕之承受訴訟人）

訴訟代理人  陳崇善律師
上  訴  人  王宣婷（即王飛燕之承受訴訟人）

            王麗雅（即王飛燕之承受訴訟人）


            王俞盛（即王飛燕之承受訴訟人）


被 上訴 人  藝術語言室內裝修有限公司

法定代理人  王聲斌  
被 上訴 人  張順發  
共      同
訴訟代理人  謝庭恩律師
            徐欣瑜律師
上列當事人間請求給付工程款事件，上訴人對於中華民國108年4
月26日臺灣新北地方法院107年度建字第147號第一審判決提起上
訴，本院於110年1月19日言詞辯論終結，判決如下：
    主      文
上訴駁回。
第二審訴訟費用由上訴人負擔。
    事實及理由
壹、程序部分
按原告多數的主觀預備合併之訴，如先、備位原告之主張在實
  質上、經濟上具有同一性（非處於對立之地位），並得因任一
  原告勝訴而達訴訟之目的，或在無礙於對造防禦而生訴訟不安
  定或在對造甘受此「攻防對象擴散」之不利益情形時，為求訴
  訟之經濟、防止裁判矛盾、發見真實、擴大解決紛爭、避免訴
  訟延滯及程序法上之紛爭一次解決，並從訴訟為集團之現象暨
  主觀預備合併本質上乃法院就原告先、備位之訴定其審判順序
  及基於辯論主義之精神以觀，自非不得合併提起。於此情形，
  因先位之訴有理由，為備位之訴之解除條件，其解除條件應以
  先位之訴判決確定時，始為其解除條件成就之時。第一審如就
  先位之訴為原告勝訴判決，在尚未確定前，備位之訴其訴訟繫
  屬並未消滅，且在第一審所為之訴訟行為，於第二審亦有效力
  （民事訴訟法第448條），是該備位原告之訴，縱未經第一審
  裁判，亦應解為隨同先位之訴繫屬於第二審而生移審之效力，
  即原告先位之訴勝訴，備位之訴未受裁判，經被告合法上訴時
  ，備位原告之訴即生移審之效力。上訴審若認先位之訴無理由
  時，即應就備位原告之訴加以裁判（最高法院94年度台上字第
  283號判決要旨參照）。查本件先、備位原告即被上訴人藝術
  語言室內裝修有限公司（下稱藝術公司）、張順發於原審對上
  訴人王飛燕（下稱王飛燕）主張本於王飛燕不動產室內裝修工
  程之同一基礎事實，就先、備位原告與王飛燕間承攬關係於同
  一訴訟程序解決，先、備位訴訟資料及證據具有共通性，不致
  延滯訴訟，亦無礙於王飛燕防禦而生訴訟不安定之情形等情，
  並經原審認先位原告藝術公司先位之訴為有理由，且認備位原
  告張順發備位聲明之條件未成就，無別為論斷之必要，王飛燕
  就其敗訴部分提起上訴，依上開說明，備位原告張順發備位之
  訴即生移審之效力，本院如認先位之訴無理由，即應就備位之
  訴為裁判。
王飛燕於民國（下同）108年5月23日提起本件上訴後，於同年
  月29日死亡，其繼承人分別為配偶王張水仙、長女王宣婷、次
  女王麗雅、長子王俞盛，未聲明承受訴訟，本院於108年10月 
  16日裁定命王張水仙、王宣婷、王麗雅、王俞盛為王飛燕之承
  受訴訟人，續行訴訟（見本院卷第77-78頁）。
上訴人經合法通知，未於言詞辯論期日到場，核無民事訴訟法
  第386條各款所列情形之一，爰依被上訴人之聲請，由其一造
  辯論而為判決。
貳、實體部分：
被上訴人於原審起訴及本院主張：王飛燕於105年11月4日委由
  被上訴人藝術語言室內裝修有限公司（下稱藝術公司）承攬坐
  落於新北市○○區○○段00○00○00地號等3筆土地上，有關仁愛好
  樣建案房屋編號A棟8樓-A1、8樓-A2房屋室內裝修工程（下稱
  系爭工程），王飛燕有如下款項尚未給付：㈠工程款項部分：
  兩造議定工程款項為新臺幣（下同）260萬元，裝修追加款47
  萬1,247元，扣除王飛燕已給付234萬元、裝修追減款11萬6,30
  0元、代退全陽建設材料1萬2,280元及龍頭退款1萬3,507元後
  ，尚有58萬9,160元未給付。㈡委託代購設備部分：冷氣32萬4,
  300元，熱水器等6萬1,740元、王飛燕應負擔之稅金5萬4,714
  元，扣除其已給付20萬9,500元後，尚應給付23萬1,254元。故
  王飛燕共應給付藝術公司82萬0,414元（計算式：589,160＋231
  ,254＝820,414）。惟屢經伊催討及協調，王飛燕仍拒不給付，
  爰依承攬契約之法律關係，先位請求王飛燕給付藝術公司系爭
  款項，若認承攬關係非存在於藝術公司與王飛燕間，而係存在
  於張順發與王飛燕間，則備位請求王飛燕給付張順發系爭款項
  等情。並先位聲明：王飛燕應給付藝術公司82萬0,414元，及
  自起訴狀送達翌日起加計法定遲延利息；備位聲明：王飛燕應
  給付張順發82萬0,414元，及自民事追加暨準備狀送達翌日起
  加計法定遲延利息。
上訴人則以：系爭工程之承攬人係張順發，而非藝術公司，王
  飛燕與藝術公司間並無任何契約關係，王飛燕就系爭裝潢事宜
  係與張順發為相關約定，伊已給付工程款予張順發，此部分原
  審之認定顯有錯誤。另系爭工程施作過程有諸多瑕疵（包含品
  項及數量）及品項不合情形，就張順發親筆書寫之信函內容亦
  已承認裝潢施作有諸多瑕疵，僅否認有灌水之情形，原審未查
  ，未能依伊之要求以公正客觀第三人為鑑定，遽為裁判，顯有
  違誤等語，資為抗辯。
原審判決王飛燕應給付藝術公司82萬0,414元，及自107年1月 1
  4日起至清償日止，按週年利率5%計算之利息，上訴人不服，
  提起上訴，並聲明：㈠原判決廢棄；㈡被上訴人於第一審之訴駁
  回。被上訴人則為答辯聲明：上訴駁回。
按當事人主張有利於己之事實者，就其事實有舉證之責任。但
  法律別有規定，或依其情形顯失公平者，不在此限，民事訴訟
  法第277條定有明文。本件被上訴人主張系爭工程承攬人為藝
  術公司等語，上訴人抗辯系爭工程之承攬人為張順發，且系爭
  工程施作過程有諸多瑕疵（包含品項及數量）及品項不合情形
  等情，是依上規定，兩造各應就其主張有利於己之事實，負舉
  證之責任。
本件爭點為：㈠系爭工程之承攬人為何人？㈡系爭工程承攬人施
  作之系爭工程，有無不符約定品質或瑕疵之情形？㈢系爭工程
  承攬人依系爭承攬契約請求給付工程款，其委託代購設備之費
  用，是否有理由？茲分別析述如下： 
㈠系爭工程之承攬人應為藝術公司：
⒈觀之為系爭工程所製作之裝修工程預算詳細表及裝修工程結案
  詳細表上，均明確載有藝術公司之名稱、住址、電話及傳真號
  碼等情，有系爭工程之預算及結案詳細表可參（見原審卷第13
  -23頁）。又系爭工程確由藝術公司所負責，王飛燕一家亦直
  接與藝術公司聯繫、討論設計圖面等情，有建築圖、設計圖等
  書面資料可參（見原審卷第81-90頁）。且其中之設計圖亦明
  確載有藝術公司之名稱、住址、電話及傳真號碼，並經王飛燕
  之女即上訴人王宣婷簽名確認一節，亦有設計圖可參（見原審
  卷第90頁）。因此，在為系爭工程所製作之裝修工程預算詳細
  表、裝修工程結案詳細表及設計圖上，既均明確載明藝術公司
  之名稱、住址、電話及傳真號碼，並由藝術公司人員負責與王
  飛燕一家聯繫、討論系爭工程之設計圖面等情，則如本件承攬
  人非藝術公司，何以由藝術公司之人員負責系爭工程之圖面設
  計，並以藝術公司名義出具前揭資料予王飛燕。且衡諸交易常
  情，裝潢公司透過個人之招攬而與客戶成立承攬契約，或客戶
  透過與裝潢公司熟識之人而與裝潢公司成立承攬契約，所在多
  有。則被上訴人主張王飛燕係經由張順發介紹予藝術公司，由
  藝術公司以總價260萬元承攬施作系爭工程等情，與前揭資料
  內容相符，亦與常情無違，自堪信為真實。
⒉雖上訴人抗辯：系爭工程之承攬人為張順發云云，並提出張順
  發所書信函為證（見原審卷第75-76頁）。惟依前所述，張順
  發既為系爭工程之介紹人，於系爭工程所生糾紛，書立信函予
  王飛燕，為所介紹之裝潢公司與王飛燕夫妻間，因系爭工程所
  產生之紛擾致歉，並試圖協助契約當事人協商、解決，核與常
  情無違。此觀其信函中開頭係致「王師兄、水仙師姐」，並提
  及「這些日子我有深自反省，也在拜懺的當中，時時浮現（因
  、果）兩個字，我想這輩子是要來報恩的，要來解冤釋結的，
  這莫非是我要去承擔的業力」、「我期望能在這世化解不好的
  因緣，也不希望再結不好的因，無常不知何時會來，我不希望
  帶著遺憾到下輩子，希望我今天誠懇的懺悔能得到兩位的認同
  ，也請告訴我，我應該如何配合才能將這件事處理圓滿」等內
  容，再再均係試圖化解系爭工程紛爭自明。雖信函中亦提及「
  因設計師的疏忽，造成如此之風波，深感抱歉」、「對於我們
  的價格及施工內容讓您有不滿意的地方，希望您能一次整理，
  列出來，讓我們有改進的機會，但對於（灌水）一詞，我還是
  要強調，這絕對不是我們會有的行為」等語，但上開內容並不
  具體，亦未明確表明張順發即為系爭工程之承攬人，則本院尚
  難僅憑張順發所書寫之前揭信函，形成其為系爭工程承攬人之
  心證。是上訴人前揭抗辯，尚不足採。
㈡上訴人未舉證證明系爭工程有不符約定品質或瑕疵之情形：
⒈按聲請鑑定，應表明鑑定之事項，民事訴訟法第325條定有明文
  。又鑑定係鑑定人依其特別知識觀察事實，加以判斷而陳述之
  鑑定意見，為調查證據方法之一種。法院認有必要，固得依當
  事人之聲請送請鑑定。惟是否有鑑定之必要，法院仍有裁量之
  權限。
⒉查上訴人未具體指明完成之系爭工程，有何不符約定品質或瑕
  疵之具體內容為何？經原審於108年3月8日言詞辯論期日時，
  諭知王飛燕就抗辯系爭工程有瑕疵部分，應負舉證之責任，王
  飛燕當庭陳稱於兩週內詳細列出各項有瑕疵之處等語（見原審
  卷第72頁）。然迄原審辯論終結之時，王飛燕均未具體指明系
  爭工程有何瑕疵之處。嗣王飛燕提起本件上訴後，經受命法官
  於109年10月14日準備程序期日，諭知上訴人應於20日具狀具
  體說明所稱之各項瑕疵及請求鑑定之項目為何？上訴人仍未遵
  期具體指明瑕疵之內容為何，僅於同年12月9日準備程序期日
  泛稱：鑑定目的係確認系爭工程是否有符合約定的品質、項目
  ，如果有不符合的部分，其情形為何？依據當時業界合理價格
  應為如何之調整？原證1、2是張順發提出給王飛燕，王飛燕基
  於信賴全權委託張順發處理，是否有按照這兩份進行施作，王
  飛燕也不是很清楚。但我們認為是以這兩份作為基礎去做鑑定
  ；請求鑑定內容為確認系爭工程是否依照原證1、2約定之品質
  （包括依約定價格推估其應具備之品質）、項目施工？施工的
  結果有無瑕疵？至原證3、4估價單部分，當事人比較少抱怨，
  此部分有沒有請求鑑定，再與當事人確認等語（見本院卷第25
  2頁）。再者，系爭工程係於105年3月29日提出裝修工程結案
  詳細表（見原審卷第19-23頁），是系爭工程自105年3月 29日
  起迄109年12月9日止，完工顯已逾4年，且此期間裝修之系爭
  房屋亦均由上訴人占有使用，則在上訴人就抗辯系爭工程有瑕
  疵而全然未盡其舉證責任之情形下，實難僅以裝修完成並使用
  已逾4年之現況，委請鑑定機關鑑定全部施工之項目，而得推
  知4年前完工時之系爭工程，是否符合約定之品質或有瑕疵之
  情事，故本件並無依上訴人聲請而送請鑑定之必要。從而，上
  訴人既未能就系爭工程有瑕疵之有利於己之事實，盡其舉證之
  責，其此部分之抗辯，尚乏所據。
㈢藝術公司依系爭承攬契約之約定，請求給付工程款及委託代購
  設備之費用合計82萬414元，為有理由：　
⒈按稱承攬者，謂當事人約定，一方為他方完成一定之工作，他
  方俟工作完成，給付報酬之契約，此觀民法第490條第1項規定
  即明。　　　
⒉被上訴人主張王飛燕有如下工程款項尚未給付：①就工程款項部
  分，雙方議定工程款項為260萬元，裝修追加款為47萬1,247元
  ，扣除王飛燕已給付234萬元之款項、裝修追減款11萬6,300元
  、代退全陽建設材料之1萬2,280元及龍頭退款1萬3,507元後，
  王飛燕有58萬9,160元尚未給付；②委託代購設備部分，冷氣部
  分為32萬4,300元，熱水器等為6萬1,740元、王飛燕應負擔之
  稅金為5萬4,714元，扣除其已給付之20萬9,500元後，王飛燕
  尚應給付23萬1,254元，王飛燕合計應再給付82萬414元（589,
  160＋231,254＝820,414）等情，亦據其提出與所述相符之裝修
  工程預算詳細表、裝修工程結案詳細表及估價單等為證（見原
  審卷第13-27頁），且到庭之上訴人王張水仙就王飛燕已付之
  金額，及上開詳細表及估價單之真正亦不爭執（見本院卷第25
  2頁），自堪信為真實。準此，王飛燕既有上開款項尚未支付
  ，上訴人復未能舉證證明系爭工程有不符約定品質或瑕疵之情
  形，則藝術公司依系爭承攬契約之約定，請求給付工程款，及
  委託代購設備之費用，合計82萬414元，洵屬有據，應予准許
  。
綜上所述，藝術公司依系爭承攬契約之約定，請求王飛燕給付
  藝術公司82萬414元，及自起訴狀繕本送達翌日即107年11月14
  日（見原審卷第37頁）起至清償日止，按週年利率百分之5計
  算之法定遲延利息，於法有據，應予准許。從而，原審為王飛
  燕敗訴之判決，並說明藝術公司先位聲明既有理由，張順發備
  位聲明部分即無審究裁判之必要，於法並無違誤。上訴意旨指
  摘原判決不當，求予廢棄改判，為無理由，應予駁回。
本件事證已臻明確，兩造其餘之攻擊或防禦方法及所用之證據
  ，經本院斟酌後，認為均不足以影響本判決之結果，爰不逐一
  論列，附此敘明。
據上論結，本件上訴為無理由，依民事訴訟法第449條第1項、
  第78條，判決如主文。　
中　　華　　民　　國　　110 　年　　2 　　月　　23　　日
                  民事第十一庭  
                        審判長法  官  李慈惠
                              法  官  陳婷玉
                              法  官  謝永昌
正本係照原本作成。
不得上訴。
中　　華　　民　　國　　110 　年　　2 　　月　　23　　日
　　　　　　　　　　　　　    書記官  王增華